【裁判字號】    89,訴更,8
【裁判日期】    901122
【裁判案由】    損害賠償
【裁判全文】
臺灣臺北地方法院民事判決  八十九年度訴更字第八號
    原      告  內政部營建署即台灣省政府住宅及都市發展處之承受訴訟人
    法定代理人  辰○○
    被      告  玄○○
                宇○○
                巳○○
                子○○○
                寅○○原名：.
                辛○○
                申○○○
                甲○○
                壬○○
                宙○○
                戊  ○
                午○○
    訴訟代理人  卯○○
    被      告  未○○
                丁○○
                丙○○
                丑○○
                乙○○
    訴訟代理人  地○○
    被      告  黃○○
    訴訟代理人  庚○○
右當事人間請求損害賠償事件，本院判決如左：
    主      文
被告玄○○、未○○、辛○○、寅○○、甲○○、亥○○、戊○、黃○○應連帶給付
原告新台幣伍拾萬壹仟陸佰伍拾肆元。
原告其餘之訴駁回。
訴訟費用由被告玄○○、未○○、辛○○、寅○○、甲○○、亥○○、戊○、黃○○
連帶負擔。
本判決原告勝訴部分，於原告以新台幣壹拾陸萬捌仟元為被告玄○○、未○○、辛○○、寅○○、甲○○、亥○○、戊○、黃○○供擔保後，得假執行。但被告玄○○、
未○○、辛○○、寅○○、甲○○、亥○○、戊○如於假執行程序實施前，以新台幣
伍拾萬壹仟陸佰伍拾肆元為原告預供擔保，得免為假執行。
原告其餘假執行之聲請駁回。
    事      實
甲、原告方面：
一、聲明：
（一）被告玄○○、宇○○、巳○○、子○○○、寅○○、辛○○、申○○○、甲○○、壬○○、宙○○、戊○、午○○、未○○、丁○○、丙○○、丑○○、酉
      ○○、乙○○、黃○○、張涂玉嬌、張才鳳、張春蓮、張才龍、揭朝貴、揭腊
      英、揭秋鴻、揭云蔚、癸○○、陳連香、陳耀忠、陳瑞玲、陳瑞主、亥○○、
      何世禮、何麗玉，應連帶給付原告新台幣（下同）伍拾萬壹仟陸佰伍拾肆元。
（二）願供擔保，請准宣告假執行。
二、陳述：
（一）坐落台北市○○區○○段四小段三二三、三三五之一地號土地（下稱系爭土地
      ），為台灣省所有，原告為管理機關，依土地稅減免規則第七條第一、二款之
      規定，公有土地供公共使用或未經使用者，得免課徵地價稅。詎被告玄○○、
      宇○○、巳○○、子○○○、辛○○、申○○○、乙○○、甲○○、壬○○、
      宙○○、亥○○、戊○、午○○、未○○、丁○○、丙○○、丑○○、寅○○
      、黃○○，以及被告癸○○、揭朝貴、揭腊英、揭秋鴻、揭云蔚之共同被繼承
      人天○○，被告陳連香、陳耀忠、酉○○、亥○○、陳瑞玲、陳瑞主之共同被
      繼承人戌○○，被告張涂玉嬌、張才鳳、張春蓮、張才龍之共同被繼承人張朝
      本被告何世禮、何麗玉之共同被繼承人己○○所有如附表所示之違章建築房屋
      ，無權占用系爭土地，致原告遭台北市稅捐稽徵處中正分處，於八十八年三月
      一日，經北市稽中正創字第八八九○一六二○○○號函，以系爭土地上查有被
      告等所有房屋占用，原核定為機關用地免徵地價稅之原因消滅，而恢復課徵地
      價稅，並自八十三年期起至八十七年期止，合計應予補徵伍拾萬壹仟陸佰伍拾
      肆元之地價稅。是被告等所有如附表所示之房屋，占用原告管理之系爭土地，
      致使原告管理之系爭土地，原公有土地免徵地價稅之原因消滅，受有課稅之損
      害，被告等自應連帶負擔侵權行為之損害賠償責任。爰依民法第一百八十五條
      之規定，請求被告玄○○、宇○○、巳○○、子○○○、寅○○、辛○○、申
      ○○○、甲○○、壬○○、宙○○、戊○、午○○、未○○、丁○○、丙○○
      、丑○○、酉○○、乙○○、黃○○、張涂玉嬌、張才鳳、張春蓮、張才龍、
      揭朝貴、揭腊英、揭秋鴻、揭云蔚、癸○○、陳連香、陳耀忠、陳瑞玲、陳瑞
      主、亥○○、何世禮、何麗玉，連帶給付伍拾萬壹仟陸佰伍拾肆元。
（二）對被告抗辯所為之陳述：
  １、查「數人共同不法侵害他人之權利者，連帶負損害賠償責任。」、「民事上之
      共同侵權行為與刑事上之共同正犯，其構成要件並不完全相同，共同侵權行為
      人間不以有意思聯絡為必要，數人因過失不法侵害他人權利，苟各行為人之過
      失行為均為其所生損害之共同原因，即所為行為關連共同，亦足成立共同侵權
      行為。」民法第一百八十五條第一項及最高法院六十六年例變字第一號分別定
      有明文及著為判例。本件任一被告占用系爭土地，均足致該公有土地地價稅減
      免之原因消滅，此與被告等占用系爭土地之面積大小無關，乃各被告等之占用
      行為，均為造成原告負擔稅捐義務之損失，則各被告等為共同侵權行為人，並
      應連帶負擔全部賠償之義務。而依原告提出之台北市政府建築管理處之違建戶
      清冊，由該清冊所示之該違章建築物之地址，均係坐落台北市○○街四六巷內
      ，與台北市稅捐稽徵處核定系爭土地占用用戶別，即「三元街二十至四六巷、
      三元街二二至三二號」相符，被告等並已均已領取補償費，壹佰零陸萬陸仟玖
      佰捌拾貳元，足以證明被告等所有之違章建築房屋，確係占用原告管理之系爭
      土地。
  ２、又依最高法院八十二年度台上字第六八一號民事判決表示，因侵權行為所受之
      損害，係指法益上所生之不利益，如已實際受有損害，縱使尚未支付，亦屬積
      極損害之一種。本件上開地價稅單，業經稅捐稽徵機關開單課徵，雖容待原告
      另為編列預算繳付，此原告負擔繳納地價稅之義務，已然為原告負擔增加之損
      害。雖原告因預算編列程序尚未繳納，惟亦不影響就此負擔繳納地價稅之義務
      ，所發生之損害，原告自得向被告等請求賠償。
  ３、再被告張春蓮抗辯稱於九十年五月一日，接獲本件開庭通知書及承受訴訟狀後
      ，知悉被告張春蓮為張本朝之法定繼承人，已依民法第一千一百七十四條之規
      定，於知悉得繼承之時起二個月內，向本院家事法庭聲請拋棄繼承。然依被告
      張春蓮提出之答辯狀，並未合法為拋棄繼承之行為，應仍為張本朝之法定繼承
      人。
三、證據：提出台北市稅捐稽徵處中正分處八十八年三月一日北市稽中正創字第八八
    九○一六二○○○號函、八十八年三月二十九日北市稽中正乙字第八八○○六三
    六一○○號函、八十三年度至八十七年度之地價稅額繳款書、最高法院八十二年
    度台上字第六八一號民事判決要旨、孫森焱著「民法債篇總論」第三三一頁節錄
    各一份、土地登記謄本、台北市○○街道路拓寬工程違建戶明細表各二份，並聲
    請訊問證人安寶勇、陳錦旋、江雅玲、張梅娟，另聲請調閱台北市政府工務局、
    台北市稅捐稽徵處相關占用戶清冊。
乙、被告方面：
一、被告玄○○、宇○○、巳○○、子○○○、寅○○、辛○○、申○○○、甲○○
    、壬○○、宙○○、戊○、午○○、未○○、丁○○、丙○○、丑○○、酉○○
    、乙○○部分：
（一）聲明：駁回原告之訴；如受不利之判決，願供擔保，請准免為假執行。
（二）陳述：原告因系爭土地是否符合土地減免規則第七條所規定，符合公有土地免
      納地價稅之要件，而遭台北市稅捐稽徵處中正分處，於八十八年三月一日，以
      北市稽中正創字第八八九○一六二○○○號函，以及八十三年度至八十七年度
      之地價稅額繳款書，課徵伍拾萬壹仟陸佰伍拾肆元之地價稅。然原告是否符合
      前述土地減免規則第七條所規定之免稅優惠，應為公法上之法律關係，非為私
      權之法律爭議。另被告玄○○、宇○○、巳○○、子○○○、寅○○、辛○○
      、申○○○、甲○○、壬○○、宙○○、戊○、午○○、未○○、丁○○、丙○○、丑○○、酉○○、乙○○所有之系爭房屋，並未占用原告管理之系爭土
      地，而係占用訴外人台北市政府工務局養護工程處負責管理之台北市○○區○○段四小段三一八之二地號土地，是原告主張被告等所有之房屋占用系爭土地
      ，自應負責舉證證明，被告等人所有之房屋確有占用系爭土地，以及占用面積
      各為多少。而被告等所有之系爭房屋，均因「八十七年度中正區○○街暨接賞
      相關花道拓寬工程」，業已拆除。又原告依法為系爭土地之納稅義務人，則原
      告若對於系爭土地是否符合土地減免規則第七條所規定之免納地價稅事由，應
      依稅捐稽徵法第三十五條之規定，向該課稅行政處分之核定機關，聲請複查或
      提起訴願。則原告因系爭土地為台北市稅捐稽徵處中正分處課徵地價稅，自與
      被告等無關。又原告主張因系爭土地，已遭台北市稅捐稽徵處中正分處，以八
      十三年度至八十七年度之地價稅額繳款書，核定課徵地價稅。但原告實際上尚
      未繳納該地價稅，自無損害可言。
（三）證據：提出台北市○○區○○段四小段三一八之二地號土地之土地登記謄本、
      地籍圖各一份為證。
二、被告黃○○部分：
    被告黃○○未於最後言詞辯論期日到場，惟據其之前到庭所為之陳述，聲明、陳
    述如下：
（一）聲明：駁回原告之訴。
（二）陳述：被告黃○○係於五十三年間，購買該房屋，但並未購買土地。
（三）證據：提出房屋買賣契約、房屋稅繳納通知書各一份為證。
三、被告張春蓮方面：
    被告張春蓮未於最後言詞辯論期日到場，惟據其之前到庭所為之陳述，及提出之
    書狀，聲明、陳述如下：
（一）聲明：駁回原告之訴及假執行之聲請；如受不利之判決，願供擔保，請准免為
      假執行。
（二）陳述：被告張春蓮原為訴外人吳園、楊雀之親生子女，嗣因被告之母親即訴外
      人楊雀於四十五年二月十八日，與張本朝結婚，張本朝始收養被告張春蓮。但
      訴外人楊雀已於四十六年十二月六日，與張本朝離婚，隨即攜同被告張春蓮離
      開張本朝之住所，迄今已逾四十餘年，被告張春蓮與張本朝均無聯繫。是被告
      張春蓮於九十年五月一日，接獲本件開庭通知書及承受訴訟狀後，始知悉被告
      張春蓮為張本朝之法定繼承人，被告張春蓮已依民法第一千一百七十四條之規
      定，於知悉得繼承之時起二個月內，向本院家事法庭聲請拋棄繼承。
（三）證據：提出開庭通知書、送達信封、戶籍謄本、陳報狀各一份。
四、被告揭朝貴、揭腊英、揭秋鴻、揭云蔚、癸○○方面：
（一）聲明：駁回原告之訴。
（二）陳述：被告揭朝貴、揭腊英、揭秋鴻、揭云蔚、癸○○所有如附表所示編號（
      三）之房屋，亦即原為被告揭朝貴、揭腊英、揭秋鴻、揭云蔚、癸○○之共同
      被繼承人天○○所有之系爭房屋，並未占用原告管理之系爭土地。
五、被告張涂玉嬌、張才鳳、張才龍、陳連香、陳耀忠、陳瑞玲、陳瑞主、亥○○、
    何世禮、何麗玉方面：
    被告張涂玉嬌、張才鳳、張才龍、陳連香、陳耀忠、陳瑞玲、陳瑞主、亥○○、
    何世禮、何麗玉，均未於言詞辯論期日到場，亦未提出書狀作何聲明或陳述。
丙、本院依職權調閱本院八十八年度裁全字第一三四○號假扣押卷宗、八十八年度執
    全字第一○○三號執行卷宗。
    理      由
甲、程序上之事由：
一、本件被告玄○○、宇○○、巳○○、子○○○、寅○○、辛○○、申○○○、甲○○、壬○○、宙○○、戊○、午○○、未○○、丁○○、丙○○、丑○○、酉
    ○○、乙○○，首先就程序上之審判權部分，抗辯稱原告因系爭土地是否符合土
    地減免規則第七條所規定之免稅優惠，而以遭台北市稅捐稽處徵課徵地價稅為由
    ，提起本件訴訟，應為公法上之法律關係，非為私權之法律爭議云云。然本件原
    告請求被告等連帶給付之請求權基礎，為民法第一百八十五條，則本院就本件訴
    訟自有審判權。且本件前經本院八十八年度訴字第二○五六號裁定，駁回原告之
    請求後，業經台灣高等法院八十九年度抗字第八五七號裁定廢棄發回本院，表示
    本件確屬私法上之爭議，核先敘明。
二、本件被告張春蓮、黃○○未於最後言詞辯論期日到場；被告張涂玉嬌、張才鳳、
    張才龍、陳連香、陳耀忠、陳瑞玲、陳瑞主、亥○○、何世禮、何麗玉，未於言
    詞辯論期日到場；核均無民事訴訟法第三百八十六條各款所列情形，爰依原告之
    聲請，由其一造辯論而為判決。
乙、得心證之理由：
一、本件原告起訴主張：系爭土地為台灣省所有，原告為管理機關，依土地稅減免規
    則第七條第一、二款之規定，公有土地供公共使用或未經使用者，得免課徵地價
    稅。詎被告玄○○、宇○○、巳○○、子○○○、辛○○、申○○○、乙○○、
    甲○○、壬○○、宙○○、亥○○、戊○、午○○、未○○、丁○○、丙○○、
    丑○○、寅○○、黃○○，以及被告癸○○、揭朝貴、揭腊英、揭秋鴻、揭云蔚
    之共同被繼承人天○○，被告陳連香、陳耀忠、酉○○、亥○○、陳瑞玲、陳瑞
    主之共同被繼承人戌○○，被告張涂玉嬌、張才鳳、張春蓮、張才龍之共同被繼
    承人張朝本被告何世禮、何麗玉之共同被繼承人己○○所有如附表所示之違章建
    築房屋，無權占用系爭土地，致原告遭台北市稅捐稽徵處中正分處，於八十八年
    三月一日，經北市稽中正創字第八八九○一六二○○○號函，以系爭土地上查有
    被告等所有房屋占用，原核定為機關用地免徵地價稅之原因消滅，而恢復課徵地
    價稅，並自八十三年期起至八十七年期止，合計應予補徵伍拾萬壹仟陸佰伍拾肆
    元之地價稅。是被告等所有如附表所示之房屋，占用原告管理之系爭土地，致使
    原告管理之系爭土地，原公有土地免徵地價稅之原因消滅，受有課稅之損害，被
    告等自應連帶負擔侵權行為之損害賠償責任。爰依民法第一百八十五條之規定，
    請求被告玄○○、宇○○、巳○○、子○○○、寅○○、辛○○、申○○○、甲○○、壬○○、宙○○、戊○、午○○、未○○、丁○○、丙○○、丑○○、酉
    ○○、乙○○、黃○○、張涂玉嬌、張才鳳、張春蓮、張才龍、揭朝貴、揭腊英
    、揭秋鴻、揭云蔚、癸○○、陳連香、陳耀忠、陳瑞玲、陳瑞主、亥○○、何世
    禮、何麗玉，連帶給付伍拾萬壹仟陸佰伍拾肆元等語。
二、被告被告玄○○、宇○○、巳○○、子○○○、寅○○、辛○○、申○○○、甲○○、壬○○、宙○○、戊○、午○○、未○○、丁○○、丙○○、丑○○、酉
    ○○、乙○○則以：原告因系爭土地是否符合土地減免規則第七條所規定，符合
    公有土地免納地價稅之要件，而遭台北市稅捐稽徵處中正分處，於八十八年三月
    一日，以北市稽中正創字第八八九○一六二○○○號函，以及八十三年度至八十
    七年度之地價稅額繳款書，課徵伍拾萬壹仟陸佰伍拾肆元之地價稅。然原告是否
    符合前述土地減免規則第七條所規定之免稅優惠，應為公法上之法律關係，非為
    私權之法律爭議。另被告玄○○、宇○○、巳○○、子○○○、寅○○、辛○○
    、申○○○、甲○○、壬○○、宙○○、戊○、午○○、未○○、丁○○、丙○○、丑○○、酉○○、乙○○所有之系爭房屋，並未占用原告管理之系爭土地，
    而係占用訴外人台北市政府工務局養護工程處負責管理之台北市○○區○○段四
    小段三一八之二地號土地，是原告主張被告等所有之房屋占用系爭土地，自應負
    責舉證證明，被告等人所有之房屋確有占用系爭土地，以及占用面積各為多少。
    而被告等所有之系爭房屋，均因「八十七年度中正區○○街暨接賞相關花道拓寬
    工程」，業已拆除。又原告依法為系爭土地之納稅義務人，則原告若對於系爭土
    地是否符合土地減免規則第七條所規定之免納地價稅事由，應依稅捐稽徵法第三
    十五條之規定，向該課稅行政處分之核定機關，聲請複查或提起訴願。則原告因
    系爭土地為台北市稅捐稽徵處中正分處課徵地價稅，自與被告等無關。又原告主
    張因系爭土地，已遭台北市稅捐稽徵處中正分處，以八十三年度至八十七年度之
    地價稅額繳款書，核定課徵地價稅。但原告實際上尚未繳納該地價稅，自無損害
    可言云云，資為抗辯。被告黃○○則以：被告黃○○係於五十三年間，購買該房
    屋，但並未購買土地云云，資為抗辯。被告張春蓮則以：被告張春蓮原為訴外人
    吳園、楊雀之親生子女，嗣因被告之母親即訴外人楊雀於四十五年二月十八日，
    與張本朝結婚，張本朝始收養被告張春蓮。但訴外人楊雀已於四十六年十二月六
    日，與張本朝離婚，隨即攜同被告張春蓮離開張本朝之住所，迄今已逾四十餘年
    ，被告張春蓮與張本朝均無聯繫。是被告張春蓮於九十年五月一日，接獲本件開
    庭通知書及承受訴訟狀後，始知悉被告張春蓮為張本朝之法定繼承人，被告張春
    蓮已依民法第一千一百七十四條之規定，於知悉得繼承之時起二個月內，向本院
    家事法庭聲請拋棄繼承云云，資為抗辯。被告揭朝貴、揭腊英、揭秋鴻、揭云蔚
    、癸○○則以：原為被告揭朝貴、揭腊英、揭秋鴻、揭云蔚、癸○○之共同被繼
    承人天○○所有，如附表所示編號（三）之房屋，並未占用原告管理之系爭土地
    云云，資為抗辯。被告張涂玉嬌、張才鳳、張才龍、陳連香、陳耀忠、陳瑞玲、
    陳瑞主、亥○○、何世禮、何麗玉則均未於言詞辯論期日到場，亦未提出書狀作
    何聲明或陳述。
三、兩造不爭執之事實：
（一）本件原告主張系爭土地為台灣省所有，原告為管理機關，依土地稅減免規則第
      七條第一、二款之規定，公有土地供公共使用或未經使用者，得免課徵地價稅
      之事實，業據其提出系爭土地之土地登記謄本二份為證，亦為到庭之被告等所
      不爭執。
（二）原告又主張被告玄○○、宇○○、巳○○、子○○○、辛○○、申○○○、乙○○、甲○○、壬○○、宙○○、亥○○、戊○、午○○、未○○、丁○○、
      丙○○、丑○○、寅○○、黃○○，以及被告癸○○、揭朝貴、揭腊英、揭秋
      鴻、揭云蔚之共同被繼承人天○○，被告陳連香、陳耀忠、酉○○、亥○○、
      陳瑞玲、陳瑞主之共同被繼承人戌○○，被告張涂玉嬌、張才鳳、張春蓮、張
      才龍之共同被繼承人張朝本被告何世禮、何麗玉之共同被繼承人己○○所有如
      附表所示之違章建築房屋，亦經其提出台北市○○街道路拓寬工程違建戶明細
      表各二份為證，並經本院調閱台北市稅捐稽徵處八十九年八月十四日北市稽中
      正乙字第八九○一六八五三○○號函，所附之台北市政府工務局八十八年四月
      二十一日北市工建字第八八三○九○八二○○號函中之台北市「八十七年度中
      正區○○街暨接賞相關花道拓寬工程」拆遷戶名冊；台北市政府工務局建築管
      理處八十九年八月十八日北市工建違字第八九六六九五三六○○號函，所附之
      「八十七年度三元街暨接順相關巷道拓寬工程違章建築拆遷經費發放名冊」；
      台北市政府工務局建築管理處八十九年十二月六日北市工建違字第八九七○二
      八一一○號函，所附之「違章建築房屋及所有人調查表」在卷足證，亦為被告
      被告玄○○、宇○○、巳○○、子○○○、寅○○、辛○○、申○○○、甲○○、壬○○、宙○○、戊○、午○○、未○○、丁○○、丙○○、丑○○、酉
      ○○、乙○○、揭朝貴、揭腊英、揭秋鴻、揭云蔚、癸○○所不爭執。
（三）原告復主張系爭土地遭台北市稅捐稽徵處中正分處，於八十八年三月一日，經
      北市稽中正創字第八八九○一六二○○○號函，以系爭土地上查有被告等所有
      房屋占用，原核定為機關用地免徵地價稅之原因消滅，而恢復課徵地價稅，並
      自八十三年期起至八十七年期止，合計應予補徵伍拾萬壹仟陸佰伍拾肆元之地
      價稅之事實，復據其提出台北市稅捐稽徵處中正分處八十八年三月一日北市稽
      中正創字第八八九○一六二○○○號函、八十八年三月二十九日北市稽中正乙
      字第八八○○六三六一○○號函、八十三年度至八十七年度之地價稅額繳款書
      為證，復為被告玄○○、宇○○、巳○○、子○○○、寅○○、辛○○、申○○○、甲○○、壬○○、宙○○、戊○、午○○、未○○、丁○○、丙○○、
      丑○○、酉○○、乙○○、揭朝貴、揭腊英、揭秋鴻、揭云蔚、癸○○所不爭
      執。
四、兩造爭執之爭點：
    至原告另主張被告玄○○、宇○○、巳○○、子○○○、辛○○、申○○○、乙○○、甲○○、壬○○、宙○○、亥○○、戊○、午○○、未○○、丁○○、丙○○、丑○○、寅○○、黃○○，以及被告癸○○、揭朝貴、揭腊英、揭秋鴻、
    揭云蔚之共同被繼承人天○○，被告陳連香、陳耀忠、酉○○、亥○○、陳瑞玲
    、陳瑞主之共同被繼承人戌○○，被告張涂玉嬌、張才鳳、張春蓮、張才龍之共
    同被繼承人張朝本被告何世禮、何麗玉之共同被繼承人己○○所有如附表所示之
    違章建築房屋，無權占用系爭土地，致原告遭台北市稅捐稽徵處中正分處，於八
    十八年三月一日，經北市稽中正創字第八八九○一六二○○○號函，以系爭土地
    上查有被告等所有房屋占用，原核定為機關用地免徵地價稅之原因消滅，而恢復
    課徵地價稅，並自八十三年期起至八十七年期止，合計應予補徵伍拾萬壹仟陸佰
    伍拾肆元之地價稅。是被告等所有如附表所示之房屋，占用原告管理之系爭土地
    ，致使原告管理之系爭土地，原公有土地免徵地價稅之原因消滅，受有課稅之損
    害，被告等自應連帶負擔侵權行為之損害賠償責任之部分。則被告玄○○、宇○○、巳○○、子○○○、寅○○、辛○○、申○○○、甲○○、壬○○、宙○○
    、戊○、午○○、未○○、丁○○、丙○○、丑○○、酉○○、乙○○、揭朝貴
    、揭腊英、揭秋鴻、揭云蔚、癸○○均否認之。被告玄○○、宇○○、巳○○、
    子○○○、寅○○、辛○○、申○○○、甲○○、壬○○、宙○○、戊○、午○○、未○○、丁○○、丙○○、丑○○、酉○○、乙○○則以被告等所有如附表
    所示之房屋，並未占用原告管理之系爭土地，而係占用訴外人台北市政府工務局
    養護工程處負責管理之台北市○○區○○段四小段三一八之二地號土地，是原告
    主張被告等所有之房屋占用系爭土地；且原告實際上尚未繳納該地價稅，自無損
    害等前揭情詞抗辯之。被告揭朝貴、揭腊英、揭秋鴻、揭云蔚、癸○○則以被告
    揭朝貴、揭腊英、揭秋鴻、揭云蔚、癸○○之共同被繼承人天○○所有如附表所
    示編號（三）之房屋，並未占用原告管理之系爭土地等前揭情詞抗辯之。是本件
    之爭點，即在於：
（一）被告等人之房屋，是否占用原告管理之系爭土地？
（二）原告是否因課稅通知，即屬受有損害？
五、關於本件之爭點，分述如下：
（一）有關被告等人之房屋，是否占用原告管理之系爭土地之爭點：
      原告主張被告等人所有之系爭房屋，占用原告管理之系爭土地；惟被告玄○○
      、宇○○、巳○○、子○○○、寅○○、辛○○、申○○○、甲○○、壬○○
      、宙○○、戊○、午○○、未○○、丁○○、丙○○、丑○○、酉○○、乙○○、揭朝貴、揭腊英、揭秋鴻、揭云蔚、癸○○等均否認之，並抗辯稱被告等
      所有如附表所示之房屋，均未占用原告管理之系爭土地。
  １、經查，本件原告主張被告等人所有如附表所示之房屋，占用原告管理之系爭土
      地。惟被告等人所有之系爭房屋，業因台北市「八十七年度中正區○○街暨接
      賞相關花道拓寬工程」，於八十八年四月二日，亦即本件審理程序前，經台北
      市政府工務局全部拆除，此為原告與被告玄○○、宇○○、巳○○、子○○○
      、寅○○、辛○○、申○○○、甲○○、壬○○、宙○○、戊○、午○○、未
      ○○、丁○○、丙○○、丑○○、酉○○、乙○○、黃○○、揭朝貴、揭腊英
      、揭秋鴻、揭云蔚、癸○○所均不爭執，亦有台北市稅捐稽徵處八十九年八月
      十四日北市稽中正乙字第八九○一六八五三○○號函，所附之台北市政府工務
      局八十八年四月二十一日北市工建字第八八三○九○八二○○號函中之台北市
      「八十七年度中正區○○街暨接賞相關花道拓寬工程」拆遷戶名冊在卷足證。
      以致本院無法履勘被告等所有之系爭房屋現場所在，以及系爭房屋是否占用系
      爭土地等情，應先予說明。再者，本件原告主張被告等人所有之系爭房屋，占
      用系爭土地，係因台北市稅捐稽徵處查知原告管理之系爭土地，經被告等人所
      有之房屋占用，始對於原告課徵地價稅。則本件被告等人所有之系爭房屋，是
      否占用系爭土地，自應就台北市稅捐稽徵處之現有資料，以及現場勘驗人員之
      證述為主。而依台北市稅捐稽徵處中正分處，實際上於台北市「八十七年度中
      正區○○街暨接賞相關花道拓寬工程」，派至系爭土地現場之稅務員即證人江
      雅玲、張梅娟證稱：當初會同台北市政府地政處測量人員，會勘丈量系爭土地
      ，係從台北市○○街臨八號開始測量，接著是台北市街臨十四之一、十八、二
      十二、二十二之一、二十六之一、三十二、三十八號等；至於台北市○○街四
      十六巷之房屋，並未進入丈量；嗣依地籍圖、膠片圖，由台北市政府地政處人
      員，用尺量寬度，每五公尺作一個記號，丈量至台北市○○街臨二十二號時，
      已經在原告管理之系爭三三五之一、三二三地號土地範圍內，所以認定台北市
      ○○街臨二十號也有占用到系爭土地，但是面積沒有測量；後將丈量結果記載
      予地籍圖上，依該記載最後一戶占用系爭土地之房屋，為台北市○○街臨三十
      八號。是依據證人江雅玲、張梅娟之證述，以及證人江雅玲、張梅娟所提出已
      附卷之地籍圖記載可知，占用原告管理系爭土地之房屋，為台北市○○街臨二
      十號至台北市○○街臨三十八號之房屋。
  ２、次查，接前所述，本件占用原告管理系爭土地之房屋，為台北市○○街臨二十
      號至台北市○○街臨三十八號之房屋。而台北市○○街臨二十號房屋至台北市
      ○○街臨三十八號房屋，其間有門牌號碼台北市○○街臨二十、二十之一、二
      十二、二十二之一、二十四、二十六、二十六之一、二十六之二、二十八、三
      十、三十之一、三十二、三十二之一、三十四、三十四之二、三十六、三六之
      一、三六之二、三十八號，共十九戶房屋，此分別有台北市稅捐稽徵處八十九
      年八月十四日北市稽中正乙字第八九○一六八五三○○號函，所附之台北市政
      府工務局八十八年四月二十一日北市工建字第八八三○九○八二○○號函中之
      台北市「八十七年度中正區○○街暨接賞相關花道拓寬工程」拆遷戶名冊；台
      北市政府工務局建築管理處八十九年八月十八日北市工建違字第八九六六九五
      三六○○號函，所附之「八十七年度三元街暨接順相關巷道拓寬工程違章建築
      拆遷經費發放名冊」；台北市政府工務局建築管理處八十九年十二月六日北市
      工建違字第八九七○二八一一○號函，所附之「違章建築房屋及所有人調查表
      」在卷足證。且前述房屋係按門牌號碼依序排列，並無門牌號碼跳號或顛倒之
      情形，復經現年已七十歲，自六十四年即居住台北市○○街臨三十六號之一房
      屋之所有權人，亦即被告午○○之訴訟代理人卯○○；以及自四十六年即居住
      於台北市○○街四十六巷五號之被告癸○○，陳述屬實。則本件占用原告管理
      之系爭土地之房屋，應為台北市○○街臨二十號、二十之一、二十二、二十二
      之一、二十四、二十六、二十六號之一、二十六之二、二十八、三十、三十之
      一、三十二、三十二之一、三十四、三十四之二、三十六、三六之一、三六之
      二、三十八號房屋。
  ３、再查，台北市○○街臨二十、二十之一、二十二、二十二之一、二十四、二十
      六、二十六號之一、二十六之二、二十八、三十、三十之一、三十二、三十二
      之一、三十四、三十四之二、三十六、三六之一、三六之二、三十八號房屋，
      分別為被告玄○○、未○○、訴外人林有志、呂琴玲、周淑妹、被告辛○○、
      訴外人陳榮南、被告寅○○、訴外人賴裕信、宋錦標、被告甲○○、訴外人李
      江貴香、李星勝、被告亥○○、戊○、訴外人葉惠君、卯○○、被告黃○○、
      訴外人郭正夫所有；且均於七十七年八月一日以前，即已興建存在；此分別有
      台北市稅捐稽徵處八十九年八月十四日北市稽中正乙字第八九○一六八五三○○號函，所附之台北市政府工務局八十八年四月二十一日北市工建字第八八三
      ○九○八二○○號函中之台北市「八十七年度中正區○○街暨接賞相關花道拓
      寬工程」拆遷戶名冊；台北市政府工務局建築管理處八十九年八月十八日北市
      工建違字第八九六六九五三六○○號函，所附之「八十七年度三元街暨接順相
      關巷道拓寬工程違章建築拆遷經費發放名冊」；台北市政府工務局建築管理處
      八十九年十二月六日北市工建違字第八九七○二八一一○號函，所附之「違章
      建築房屋及所有人調查表」在卷足證；並經台北市政府工務局建築管理處負責
      前述「八十七年度三元街暨接順相關巷道拓寬工程違章建築拆遷經費發放名冊
      」之技工即證人安寶勇結證屬實。則原告主張被告玄○○所有之台北市○○街
      臨二十號房屋，被告未○○所有之台北市○○街臨二十之一號房屋，被告辛○○所有之台北市○○街臨二十六號房屋，被告寅○○所有之台北市○○街臨二
      十六之二號房屋，被告甲○○所有之台北市○○街臨三十之一號房屋，被告亥
      ○○所有之台北市○○街臨三十四號房屋，被告戊○所有之台北市○○街臨三
      十四之一號房屋，被告黃○○所有之台北市○○街臨三十六之二號房屋，占用
      原告管理之系爭土地，自堪信為真實。
  ４、末查，至有關位於台北市○○街四十六巷內之房屋，依台北市稅捐稽徵處中正
      分處之稅務員，即證人江雅玲、張梅娟另證稱：當初測量系爭土地時，並未進
      入台北市○○街四十六巷內之房屋丈量。此外，原告亦未提出其他證據，以證
      明位於台北市○○街四十六巷內之房屋，亦占用原告管理之系爭土地，是原告
      主張如附表所示位於台北市○○街四十六巷內之房屋，亦占用系爭土地之部分
      ，自屬無據。
（二）有關原告是否因課稅通知，即屬受有損害之爭點：
      原告主張系爭土地因被告等所有房屋之占用，致系爭土地因公有土地免納地價
      稅之原因消滅，而遭稅捐機關課徵地價稅，使原告受有損害。惟被告玄○○、
      宇○○、巳○○、子○○○、寅○○、辛○○、申○○○、甲○○、壬○○、
      宙○○、戊○、午○○、未○○、丁○○、丙○○、丑○○、酉○○、乙○○
      則否認之，並抗辯稱原告實際上尚未繳納該地價稅，並未受有損害。是依土地
      稅減免規則第七條第一、二款規定：「左列公有土地地價稅或田賦全免：一、
      供公共使用之土地。二、各級政府與所屬機關及地方自治機關用地及其員工宿
      舍用地。但不包括供事業使用者在內。」本件系爭土地原符合前述土地稅減免
      規則第七條第一、二款之規定，屬於免納地價稅之公有土地，此為原告與到庭
      之被告等所不爭執。然因台北市「八十七年度中正區○○街暨接賞相關花道拓
      寬工程」，始為台北市稅捐稽徵處中正分處認定系爭土地上，確有被告玄○○
      、未○○、辛○○、寅○○、甲○○、亥○○、戊○、黃○○等所有之前述房
      屋占用，以致原告遭台北市稅捐稽徵處中正分處，課以八十三年度至八十七年
      度之地價稅，合計共伍拾萬壹仟陸佰伍拾肆元，此有台北市稅捐稽徵處中正分
      處八十八年三月一日北市稽中正創字第八八九○一六二○○○號函、八十八年
      三月二十九日北市稽中正乙字第八八○○六三六一○○號函、八十三年度至八
      十七年度之地價稅額繳款書在卷足證。是原告確係因被告玄○○、未○○、辛○○、寅○○、甲○○、亥○○、戊○、黃○○等所有之前述房屋占用，以致
      原告遭台北市稅捐稽徵處中正分處課以地價稅，而負擔此一債務。雖原告實際
      上尚未支出此地價稅，然依預算法第三十二條規定：「各主管機關遵照施政方
      針，並依照行政院核定之預算籌編原則及預算編製辦法，擬定其所主管範圍內
      之施政計畫及事業計畫與歲入、歲出概算，送行政院。」本件原告內政部營建
      署為行政機關之組織型態，對於各項費用之支出，自應依前述預算法第三十二
      條之規定，予以編列。則本件因原告為一行政機關，自不因預算編列之因素，
      尚未繳納該地價稅，即指原告未受有損害。故本件原告雖實際上尚未繳納該地
      價稅，但仍屬於因被告玄○○、未○○、辛○○、寅○○、甲○○、亥○○、
      戊○、黃○○等之違法占用行為，所受之損害。則被告玄○○、宇○○、巳○○、子○○○、寅○○、辛○○、申○○○、甲○○、壬○○、宙○○、戊○
      、午○○、未○○、丁○○、丙○○、丑○○、酉○○、乙○○抗辯稱，原告
      實際上尚未繳納該地價稅，並未受有損害，洵無足採。
六、按數人共同不法侵害他人之權利者，連帶負損害賠償責任；民法第一百八十五條
    第一項前段定有明文。次按，「民事上之共同侵權行為與刑事上之共同正犯，其
    構成要件並不完全相同，共同侵權行為人間不以有意思聯絡為必要，數人因過失
    不法侵害他人權利，苟各行為人之過失行為均為其所生損害之共同原因，即所為
    行為關連共同，亦足成立共同侵權行為。」、「民事上之共同侵權行為與刑事上
    之共同正犯，其構成要件並不完全相同，共同侵權行為人間不以有意思聯絡為必
    要，數人因過失不法侵害他人之權利，苟各行為人之過失行為，均為其所生損害
    之共同原因，即所謂行為關連共同，亦足成立共同侵權行為。依民法第一百八十
    五條第一項前段之規定，各過失行為人，對於被害人應負全部損害之連帶賠償責
    任。」最高法院亦著有六十六年例變字第一號、六十七年台上字第一七三七號判
    例，可資參照。本件被告被告玄○○所有之台北市○○街臨二十號房屋，被告未
    ○○所有之台北市○○街臨二十之一號房屋，被告辛○○所有之台北市○○街臨
    二十六號房屋，被告寅○○所有之台北市○○街臨二十六之二號房屋，被告甲○○所有之台北市○○街臨三十之一號房屋，被告亥○○所有之台北市○○街臨三
    十四號房屋，被告戊○所有之台北市○○街臨三十四之一號房屋，被告黃○○所
    有之台北市○○街臨三十六之二號房屋，均無阻卻違法之正當事由，亦無合法之
    權源，占用原告管理之系爭土地，已如前第（一）爭點部分所述，以致原告遭台
    北市稅捐稽徵處中正分處，課以八十三年度至八十七年度之地價稅，合計共伍拾
    萬壹仟陸佰伍拾肆元，使原告受有損害，復如前第（二）爭點部分所述。且被告
    玄○○、未○○、辛○○、寅○○、甲○○、亥○○、戊○、黃○○不法占用系
    爭土地之侵權行為，與原告受損害間，顯有相當因果關係。則依前述民法第一百
    八十五條第一規之規定，以及最高法院六十六年例變字第一號、六十七年台上字
    第一七三七號判例之意旨，被告玄○○、未○○、辛○○、寅○○、甲○○、亥
    ○○、戊○、黃○○自應對於原告所受之損害，連帶負擔損害賠償之責任。從而
    ，原告依民法第一百八十五條之規定，請求被告玄○○、未○○、辛○○、寅○○、甲○○、亥○○、戊○、黃○○連帶給付伍拾萬壹仟陸佰伍拾肆元，為有理
    由，應予准許。至原告請求其餘被告連帶給付之部分，為無理由，應予駁回。另
    本件原告與被告玄○○、未○○、辛○○、寅○○、甲○○、亥○○、戊○均陳
    明願供擔保後，請准宣告假執行或免為假執行，經核原告勝訴部分，合於規定，
    爰分別酌定相當之擔保金額，予以准許。又原告其餘之訴既經駁回，其該部分假
    執行之聲請，因訴之駁回而失所附麗，不應准許。
七、據上論結，原告之訴為一部有理由，一部無理由，依民事訴訟法第三百八十五條
    第一項前段、第七十九條但書、第八十五條第一項但書、第二項、第三百九十條
    第二項、第三百九十二條，判決如主文。
附  表
 編號 姓  名      房屋所在
（一）玄○○      台北市○○街四六巷三十七號
                  台北市○○街臨二十號
（二）宇○○      台北市○○街四六巷二十九號
（三）天○○即被告癸○○、揭朝貴、揭腊英、揭秋鴻、揭云蔚之共同被繼承人
                  台北市○○街四六巷五號
                  台北市○○街四六巷五之一號
                  台北市○○街臨三八之一號
（四）巳○○      台北市○○街四六巷二十一號
（五）戌○○即被告陳連香、陳耀忠、酉○○、亥○○、陳瑞玲、陳瑞主之共同被繼
                  承人
                  台北市○○街四六巷三之一號
（六）子○○○    台北市○○街四六巷四一號
（七）辛○○      台北市○○街四六巷二十七號
                  台北市○○街臨二六號
（八）申○○○    台北市○○街四六巷二十五之一號
（九）王春棋      台北市○○街四六巷十九號
（一○）甲○○    台北市○○街四六巷十九號之一
                  台北市○○街臨三十之一號
（一一）壬○○    台北市○○街四六巷十七號
（一二）宙○○    台北市○○街四六巷十五號
（一三）亥○○    台北市○○街四六巷十三之一號
                  台北市○○街臨三四號
（一四）戊○      台北市○○街四六巷十三號
                  台北市○○街三元街臨三四之一號
（一五）午○○    台北市○○街四六巷九號
（一六）張本朝即被告張涂玉嬌、張才鳳、張春蓮、張才龍之共同被繼承人
                  台北市○○街四六巷四十三號
                  台北市○○街臨十六號
（一七）未○○    台北市○○街四六巷三十五號
                  台北市○○街臨二十之一號
（一八）丁○○    台北市○○街四六巷三十一號
（一九）丙○○    台北市○○街四六巷三十三號
（二○）丑○○    台北市○○街四六巷三十九號
                  台北市○○街臨十八號
（二一）己○○即被告何世禮、何麗玉之共同被繼承人
                  台北市○○街四六巷四十三之一號
                  台北市○○街臨十四之一號
（二二）寅○○    台北市○○街四六巷二十五號
                  台北市○○街臨二六之二號
（二三）黃○○    台北市○○街四六巷七號
                  台北市○○街臨三六之二號
中      華      民      國    九十      年    十一    月    二十二      日
                                 民事第六庭法      官  姜悌文
右為正本係照原本作成
如對本判決上訴，須於判決送達後廿日內向本院提出上訴狀
中      華      民      國    九十      年    十一    月    二十二      日
                                            法院書記官  陳鳳瀴


司法院資訊處製作；財團法人民間司法改革基金會備份。
